臺灣高等法院高雄分院民事判決
111年度上易字第282號
上  訴  人  林春雄  
被  上訴人  吳正義  
訴訟代理人  吳秀月  
上列當事人間請求返還不當得利等事件，上訴人對於中華民國11
1年7月18日臺灣橋頭地方法院110年度訴字第254號第一審判決提
起上訴，本院於111年11月1日言詞辯論終結，判決如下：
    主  文
上訴駁回。
第二審訴訟費用由上訴人負擔。
    事實及理由
一、上訴人起訴主張：
　㈠重測前坐落高雄縣○○鎮○○段000地號土地（下稱116地號土地
    ）為原審共同被告蔡朝祿、高朝林、高朝祈、蔡昆祥、蔡文
    玉、高文輝、方以誠及兩造共有，上訴人聲請調解分割共有
    物，經臺灣高雄地方法院（下稱高雄地院）於民國96年5月1
    0日調解成立，作成95年度雄調字第858號調解筆錄（下稱系
    爭調解筆錄），各共有人分得之位置及面積如附圖一（即系
    爭調解筆錄之附圖）及附表一「系爭調解筆錄作成時分得位
    置」欄所示。蔡朝祿、高朝林、高朝祈、蔡昆祥、蔡文玉、
    高文輝分得附圖一編號A面積1,281平方公尺，並按各原持分
    比例繼續保持共有，被上訴人吳正義分得編號B1、B2、B3面
    積合計2,327平方公尺，上訴人分得編號D1、C面積合計3,70
    4平方公尺，方以誠分得編號D面積6,737平方公尺。嗣116地
    號土地於103年11月1日完成重測成果登記，重測後地號為高
    雄市○○區○○段0000地號，並於103年12月25日因逕為分割登
    記，新增同段1074-1地號土地。高文輝就1074、1074-1地號
    土地之持分於104年7月間遭法院拍賣，由蔡文玉於104年7月
    15日拍定，復於104年7月28日贈與高文輝之子即高全良。
　㈡上訴人於106年5月15日執系爭調解筆錄向高雄市政府地政局
    岡山地政事務所申請就1074、1074-1地號土地辦理分割登記
    ，其後前揭土地再經逕為分割、地號變更、換發所有權狀後
    ，高朝林、高朝祈、蔡朝祿、蔡昆祥、蔡文玉及高全良（下
    稱高朝林等6人）、方以誠及兩造分別取得分割後之土地地
    號、面積、分得面積，如附表一「目前分割後之土地地號、
    面積」欄所示，上訴人於分割後所得面積合計3,603.28平方
    公尺，較系爭調解筆錄所載應分得之3,704平方公尺，短少1
    00.72平方公尺，被上訴人、方以誠、高朝林等6人分割後所
    得面積分別合計為2,362.59平方公尺、6,780.41平方公尺、
    1,303.78平方公尺，較系爭調解筆錄所載應分得面積各多出
    35.59平方公尺、43.41平方公尺、22.78平方公尺，合計多
    出101.78平方公尺，與上訴人短少面積100.72平方公尺相近
    ，足認上訴人短少面積係遭列入其他共有人分得土地內，其
    等既同意以系爭調解筆錄為依據分割116地號土地，多餘部
    分即應返還，爰依民法第179條規定，請求其等返還多得土
    地，如無法返還，則以每坪新臺幣（下同）65,000元補償上
    訴人。聲明：方以誠所有高雄市○○區○○段000000地號土地（
    面積43.41平方公尺）、被上訴人所有同段1074-4地號土地
    （面積35.59平方公尺）、高朝林等6人所有同段1074-14地
    號土地（面積22.78平方公尺），應併入上訴人所有同段107
    4地號土地，併入方法為高朝林等6人將1074-14地號土地中
    面積22.78平方公尺併入被上訴人之1074-4地號土地，被上
    訴人將併入前開土地後之1074-4地號土地中之58.37平方公
    尺（即22.78＋35.59併入上訴人之1074地號土地，方以誠所
    有1074-3地號土地上位於北側面積43.41平方公尺之土地併
    入上訴人之1074地號土地。（上訴人對原審共同被告方以誠
    、高朝林等6人請求部分，經原審判決駁回，未據上訴，已
    告確定）。
二、被上訴人則以：116地號土地分割後係經地政機關通知換發
    權狀，因之前共有土地時大約為2分3多一些，換回來的所有
    權狀也是2分3多一些，未覺有異，迄收受原審通知取出所有
    權狀核算始知有多，被上訴人不知所有權狀之數據何以有誤
    ，如有多拿願意返還，如無多拿，則應按照現狀。本件訴訟
    非其造成，不應由其負擔訴訟費用或其他衍生費用等語，資
    為抗辯。
三、原審為上訴人全部敗訴之判決，上訴人僅就被上訴人部分提
    起上訴，聲明：㈠原判決關於駁回後開第二項部分廢棄；㈡被
    上訴人應將高雄市○○區○○段000000地號土地移轉35.59平方
    公尺予上訴人，併入上訴人所有之1074地號土地。被上訴人
    答辯聲明：上訴駁回。
四、兩造不爭執事項：
  ㈠上訴人於95年12月22日以方以誠、吳正義、高朝林、蔡朝祿
    、高朝祈、蔡昆祥、高文輝、蔡文玉為相對人向高雄地院聲
    請調解，請求分割重測前116地號土地（面積14,049平方公
    尺），雙方間調解成立，高雄地院於96年5月10日作成系爭
    調解筆錄，各共有人分得之位置及面積如附圖一（即系爭調
    解筆錄之附圖）及附表一所示。
  ㈡116地號土地屬103年度地籍圖重測區，於103年11月1日完成
    重測成果登記，重測後地號為坐落高雄市○○區○○段0000地號
    （面積14,050.06平方公尺）。1074地號於103年12月25日因
    逕為分割登記，新增1074-1地號土地。
  ㈢系爭調解筆錄相對人高文輝之應有部分1321/86910，嗣由蔡
    文玉於104年7月15日因拍賣取得，再於同年月28日以贈與為
    原因移轉該部分應有部分予高全良。
  ㈣上訴人於106年5月15日執系爭調解筆錄向岡山地政事務所申
    請就1074及1074-1地號土地辦理分割登記，上開土地於106
    年6月9日辦妥分割登記為1074、1074-1至1074-9地號土地。
    其後於109年4月24日因逕為分割，1074-1地號土地因分割新
    增1074-10地號土地，1074-3地號土地因分割新增1074-11地
    號土地，1074-5地號土地因分割新增1074-12地號土地，107
    4-6地號土地因分割新增1074-13地號土地，1074-7地號土地
    因分割新增1074-14地號土地。
  ㈤嗣吳正義於110年間將其所有之1074-6、1074-8、1074-9地號
    土地之全部及1074-5地號土地之一部分出售予中華民國，並
    於110年6月30日分割1074-5地號土地，因分割新增1074-15
    地號土地（面積8.58平方公尺），1074-6、1074-8、1074-9
    、1074-15地號土地於110年7月22日以買賣為原因（原因發
    生日期：110年7月21日）移轉登記為中華民國（管理者：內
    政部營建署）所有。
  ㈥116地號土地重測前、後及歷次分割、移轉所有權之權利狀態
    如附表一、二及附圖二地籍圖所示，其中有關高文輝及吳正
    義名下土地之所有權變動情形，參照前開不爭執事項所載。
五、本件爭點：
　　被上訴人按系爭調解筆錄分割後所得土地登記面積，逾調解
    筆錄記載35.59平方公尺，是否無法律上原因而受利益，致
    上訴人受損害？　　
六、本院判斷：
  ㈠按重新實施地籍測量之結果，應予公告，其期間為30日；逾
    公告期間未經聲請複丈，或複丈結果無誤或經更正者，地政
    機關應即據以辦理土地標示變更登記，土地法第46條之3第1
    項、第3項定有明文。依土地法第46條之1至第46條之3之規
    定所為地籍圖重測，純為地政機關基於職權提供土地測量技
    術上之服務，將人民原有土地所有權範圍，利用地籍調查及
    測量等方法，將其完整正確反映於地籍圖，並無確定人民私
    權利之效果，自不致增、損土地所有權人之土地權益。而土
    地重測之目的，在於求地籍資料之正確，舊地籍圖源於日據
    時期遺留之老舊副圖，數十年前謄繪測量技術當不如現代測
    量技術為精準，而地籍圖重測係依土地法令之規定，利用科
    學方法，更新測量技術和儀器，普收測量整理實效，使地籍
    登記趨於正確，以杜糾紛，則重測前後土地面積縱略有消長
    、增減，乃係必然，非必謂重測後之結果錯誤。又按無法律
    上原因而受利益，致他人受損害，應返還其利益，民法第17
    9條前段固定有明文。惟主張不當得利請求權存在之當事人
    ，對於不當得利請求權之成立，應負舉證責任，即應證明他
    方係無法律上之原因而受利益，致其受有損害。上訴人主張
    被上訴人分得之土地面積較系爭調解筆錄所載面積增加，受
    有多分得土地面積35.59平方公尺之利益，應由上訴人證明
    被上訴人係無法律上原因受有利益。
　㈡重測前116地號土地面積14,049平方公尺，原由兩造及蔡朝祿
    、高朝林、高朝祈、蔡昆祥、蔡文玉、高文輝、方以誠共有
    ，經高雄地院於96年5月10日調解成立，作成系爭調解筆錄
    ，兩造分得之位置、面積如附圖一及附表一「系爭調解筆錄
    作成時分得位置」欄所示。而116地號土地屬103年度地籍圖
    重測區，於103年11月1日完成重測成果登記，重測後地號為
    坐落高雄市○○區○○段0000地號（面積14,050.06平方公尺）
    ，1074地號於103年12月25日因逕為分割登記，新增1074-1
    地號土地等情，為兩造所不爭執，並有系爭調解筆錄暨複丈
    成果圖、高雄市政府102年10月9日高市府地發字第10205581
    300號函、103年9月11日地籍圖重測結果公告在卷可稽（見
    原審審訴卷第189至193頁、訴字卷一第113、117頁），是此
    部分事實堪以認定。
  ㈢上訴人雖主張被上訴人分割後取得土地面積，超逾系爭調解
    筆錄所載面積35.59平方公尺，受有不當得利，應返還上訴
    人等語。然依前開高雄市政府103年9月11日地籍圖重測結果
    公告記載，重測地籍圖冊經公告期滿無異議，即屬確定，地
    政機關即依土地登記規則第29條第3款規定囑託辦理標示變
    更登記，重測地籍圖經公告期滿確定後，原地籍圖即停止適
    用。而116地號土地重測後地號為岡山區友情段1074地號土
    地，經公告30日，已於103年11月1日完成重測成果登記，有
    岡山地政事務所第110年8月17日高市地岡登字第1107079660
    0號函可憑（見原審訴字卷一第111頁），足認該筆土地之重
    測地籍圖業經公告期滿確定，而由地政機關辦理標示變更登
    記，原地籍圖已停止適用。上訴人於116地號土地辦竣重測
    後，始持重測前之系爭調解筆錄於105年11月間就103年間逕
    為分割之1074及1074-1地號土地申請複丈、於106年5月間申
    請調解共有物分割登記等情，有岡山地政事務所106年岡地
    字第027660號土地登記申請書、土地複丈結果通知書、登記
    清冊、116地號重測前後地號面積對照表、系爭調解筆錄、
    上訴人簽立之106年4月27日切結書等申請資料可稽（見原審
    審訴卷第171至181、185、189至193、205頁），依前開說明
    ，地政機關自應依重測後之地籍圖辦理複丈、分割登記。而
    地政機關已依系爭調解筆錄及有關圖說，以重測後地籍圖辦
    理分割，依重測後分割界址點，計算分割後土地面積，亦據
    岡山地政事務所以110年1月27日高市地岡測字第1107009630
    0號函覆原審法院明確（見原審審訴卷第67頁），並有105年
    11月24日土地地籍調查表、土地複丈圖及面積計算表可稽（
    見原審訴字卷一第121、123頁）。而地籍圖重測係依土地法
    令之規定，以科學方法更新測量技術和儀器，普收測量整理
    實效，使地籍登記趨於正確，重測前後土地本易生面積增減
    或消長之情形，地政機關依重測後地籍圖取得系爭調解筆錄
    分割界址點，複丈計算分割後各共有人面積，與系爭調解筆
    錄所載分得面積縱未能一致，亦非測量結果有誤，兩造及方
    以誠、高朝林等6人於106年間分割土地所得面積，與系爭調
    解筆錄記載面積雖非一致，然此係因土地重測之結果，導致
    登記面積有所增減，被上訴人分割取得土地面積總和增加35
    .59平方公尺，並非無法律上原因受有利益。上訴人主張被
    上訴人受有不當得利，尚難憑採。
　㈣上訴人雖稱不知106年間土地分割面積有所增減，惟上訴人於
    105年、106年間申請土地複丈、分割，依前開土地登記申請
    書所附之土地複丈結果通知書、登記清冊及面積對照表記載
    ，上訴人分割後取得1074、1074-2地號土地，面積合計3,60
    3.28平方公尺，即已較系爭調解筆錄及附圖一記載之3,527
    平方公尺，減少100.72平方公尺，被上訴人分得1074-4、10
    74-5、1074-6、1074-8、1074-9地號土地，合計2,362.59平
    方公尺，較系爭調解筆錄及附圖一記載之2,327平方公尺，
    增加35.59平方公尺，方以誠分得1074-3地號土地，合計6,7
    80.41平方公尺，較系爭調解筆錄及附圖一記載之6,737平方
    公尺，增加43.41平方公尺，高朝林等6人分得1074-1、1074
    -7地號土地，合計1303.78平方公尺，較系爭調解筆錄及附
    圖一記載之1,281平方公尺，增加22.78平方公尺，與上訴人
    於本案主張之面積差額一致，土地分割既由上訴人申請辦理
    ，登記清冊上亦經上訴人用印確認，其自無不知或不能核算
    分配結果，堪認上訴人於106年5月間申請分割登記時，即已
    知悉分割後之土地面積與系爭調解筆錄所載不同。再依上訴
    人向地政機關申請登記時檢附之前開切結書記載：「岡山友
    情段1074、1074-1地號（原岡山大寮段116地號）依高雄地
    方法院簡易庭道股調解分割、重測土地，如有增減絕無異議
    。」等內容（見原審審訴卷第205頁），亦足認上訴人於106
    年5月間申請調解共有物分割登記時，即已知悉因土地重測
    ，將使分割後之土地產生面積增減之情形，仍提出土地登記
    申請書及登記清冊請求地政機關辦理登記，其事後再主張被
    上訴人無法律上原因多分得土地，自屬無據。至上訴人雖主
    張地政事務所人員林義雄一再跟伊強調，這塊土地從96年在
    高雄地院調解起，到當時面積都是一樣的，所以伊才願意簽
    這份切結書等語，惟前開登記清冊各共有人分割後取得面積
    與系爭調解筆錄相較已有變動，此為上訴人所能知悉，其執
    前詞否認知悉上情，殊無可採。
　㈤依上開說明，兩造於106年6月9日以調解共有物分割為原因，
    登記取得分割後之土地面積，雖較系爭調解筆錄所載面積有
    所增減（嗣後雖於109年9月24日、110年6月30日分割新增地
    號，惟各共有人持有土地面積均未變動，如附表二所示），
    惟此係因土地重測後地籍標示變更所致，被上訴人取得分割
    後土地並非無法律上原因，上訴人主張其受有不當得利，請
    求被上訴人返還土地，或於無法返還原物時，以每坪65,000
    元為補償，均屬無據，不應准許，亦無鑑定補償金額之必要
    。
  ㈥至上訴意旨另以：30年前地籍圖及重測後地籍圖完全一樣，
    並無面積減少，被上訴人於原審已表明願將多得土地返還上
    訴人，僅不願負擔訴訟費用，希望先和解等語。然116地號
    土地面積14,049平方公尺，重測後地號為高雄市○○區○○段00
    00地號土地，面積14,050.06平方公尺，重測前後面積已有
    變更，重測前後地籍圖未必完全相同，且被上訴人於原審係
    稱被上訴人不知所有權狀之數據何以有誤，如有多拿願意返
    還，如無多拿，則應按照現狀等語，並未就上訴人所為訴訟
    標的之主張逕行認諾，被上訴人於本院審理時亦陳明：被上
    訴人於原審係表示如係地政機關疏忽登記錯誤則願返還土地
    ，然本件係因土地重測導致，不願返還土地，不願和解等語
    在卷，上訴意旨猶執前詞主張被上訴人應返還多得土地，並
    無可採。
七、綜上所述，上訴人依民法第179條之規定，請求被上訴人應
    將高雄市○○區○○段000000地號土地移轉35.59平方公尺予上
    訴人，併入上訴人所有之1074地號土地，核屬無據，不應准
    許（上訴人對原審共同被告方以誠、高朝林等6人請求部分
    ，經原審判決駁回，未據上訴，已告確定）。原審為上訴人
    敗訴判決，於法並無不合。上訴意旨指摘原判決不當，求予
    廢棄改判，為無理由，應予駁回。
八、本件事證已臻明確，兩造其餘攻防方法及舉證，經審酌後認
    不影響判決結果，爰不逐一論述，附此敘明。
九、據上論結，本件上訴為無理由，判決如主文。
中　　華　　民　　國　　111 　年　　11　　月　　22　　日
                            民事第三庭    
                                審判長法  官  許明進
                                      法  官  張維君
                                      法  官  周佳佩
以上正本證明與原本無異。
本件不得上訴。　
中　　華　　民　　國　　111 　年　　11　　月　　22　　日
                                      書記官  戴志穎
　　　　　　　　　　　　　　　　　　　
附圖一：臺灣高雄地方法院95年度雄調字第858號調解筆錄所附
        土地複丈成果圖。
附圖二：民國110年8月11日核發之地籍圖謄本。
附表一：重測前坐落高雄市○○區○○段000地號土地依系爭調
　　　  解筆錄分割及目前分割後地號、面積及權利範圍對照表
        。
附表二：重測前坐落高雄市○○區○○段000地號土地之重測前
        、後及歷次分割情形一覽表。